【裁判字號】    92,台上,931
【裁判日期】    920227
【裁判案由】    偽造文書
【裁判全文】
最高法院刑事判決                                九十二年度台上字第九三一號
    上   訴   人  台灣高等法院台中分院檢察署檢察官
    上訴人即被告  乙○○
                  甲○○
右上訴人等因被告等偽造文書案件，不服台灣高等法院台中分院中華民國九十一年九
月二十五日第二審更審判決︵九十年度重上更(一)字第八三號，起訴案號：台灣彰化地
方法院檢察署八十五年度偵字第四三七六號︶，提起上訴，本院判決如左：
    主  文
原判決撤銷，發回台灣高等法院台中法院。
乙○○、甲○○之上訴駁回。
    理  由
一、發回︵檢察官上訴︶部分：
本件原判決認定被告乙○○、甲○○二人有其事實欄所載之犯行，因而撤銷第一審科
刑之判決，改判依牽連犯關係從一重適用刑法第二百十四條論處被告二人罪刑。並就
被告二人被訴牽連犯刑法第三百四十五條、第二百十六條、第二百十條之罪嫌部分，
說明不另為無罪之諭知。固非無見。
惟查：︵一︶、證據之取捨及其證明力如何，固屬於事實審法院自由判斷之職權，但
此項自由判斷職權之行使，仍應受經驗法則與論理法則之支配，否則即有違背證據法
則之違背法令。本件原判決於理由欄乙、三之(二)，就乙○○利用告訴人吳芸慧提供彰
化縣大城鄉○○段五五一及五五二地號土地予蕭秀春設定新台幣︵下同︶九十萬元抵
押權，而吳芸慧僅拿五十萬元，乙○○取得重利四十萬元，被訴涉犯常業重利罪嫌部
分，說明吳芸慧於法務部調查局彰化縣調查站（下稱彰化縣調查站）及原審審理時之
指訴不一，乙○○就此部分之計算書，雖不能為詳細確切之說明，且經原審更審前調
查結果，上開計算書之內容亦有虛列不符，但吳芸慧之指訴既有瑕疵，即難逕予採信
，因而就此部分不另為無罪之諭知。但觀之原判決所援引吳芸慧於彰化縣調查站及原
審更審前關於此部分之供述，其中就其設定抵押權九十萬元，而實拿五十萬元之基本
事實並無不符，僅於原審審理時，就其何以認被告二人多取得四十萬元為較詳細之計
算說明而已，原判決竟認其前後指訴不一，而就其不利於乙○○之指訴，全部摒棄不
採，其採證已難謂合於經驗及論理法則。又原判決既認乙○○所提計算書之內容，確
有虛列不實之處，則其不實之情形如何？所超收之四十萬元究為介紹借款之傭金、費
用？抑或借款之利息？亦饒有研求之餘地。本院前次發回意旨業已指明，原審更審時
仍未為必要之調查及說明，致原有違法瑕疵仍在，自屬難以維持。另被告二人辯稱確
係向蕭秀春借得九十萬元，利息為每百元日息八分計算，是否屬實？此攸關被告二人
此部分是否涉有常業重利，抑或如吳芸慧於原審之指訴，係相信被告二人才設定九十
萬元，實際僅欠五十萬元，指被告二人尚涉犯詐欺刑責，實情如何？基於公平正義之
維護，自有調查釐清之必要。原審未為調查，亦有證據調查未盡之違誤。︵二︶、有
罪之判決書，其所記載之事實及理由，前後必須互相一致，否則即屬理由矛盾，其判
決當然違背法令。本件原判決於事實認定被告二人明知吳芸慧與陳鐘輝間、陳鐘輝與
楊東間、楊東與薛王端間、陳鐘輝與薛王端間均未有買賣關係，竟在吳芸慧概括授權
及陳鐘輝同意下，將吳芸慧所有坐落彰化縣大城鄉○○段第一二八五地號土地應有部
分二分之一，及吳芸慧之兄吳舜麟所有同地段第一○三五號土地，先以買賣名義辦理
移轉登記予陳鐘輝，再將上開一○三五號土地先後移轉予楊東、薛王端，另將上開一
二八五號土地再移轉予薛王端，足生損害於地政機關對土地登記管理之正確性及吳芸
慧、陳鐘輝等情。但於理由內並未說明如何足以生損害於吳芸慧及陳鐘輝之理由，已
屬理由不備。況原判決既認定上開移轉係經吳芸慧概括授權，及得陳鐘輝之同意，不
能論以偽造私文書罪責，並於理由欄乙、三之(三)敘明此部分不另為無罪之諭知，如果
無訛，竟又於事實欄認上開土地之移轉足以生損害於吳芸慧及陳鐘輝，亦有判決理由
矛盾之違法。以上，或為檢察官上訴意旨所指摘，或為本院得依職權調查之事項，應
認原判決仍有撤銷發回更審之原因。原判決理由欄乙其餘不另為無罪諭知部分，基於
審判不可分之原則，一併予以發回，附此說明。
二、上訴駁回︵乙○○ 、甲○○上訴︶部分：
按刑事訴訟法第三百七十六條所列各罪之案件，經第二審判決者，不得上訴於第三審
法院，法有明文。本件原判決認乙○○、甲○○二人犯行，係牽連犯刑法第二百十四
條及第二百十六條、第二百十五條之罪，均從一重依刑法第二百十四條論處其二人罪
刑︵其餘被訴部分不另為無罪之諭知︶，該罪名核屬刑事訴訟法第三百七十六條第一
款之案件。依上開說明，既經第二審判決，自不得上訴於第三審法院，乙○○、甲○
○二人竟復提起上訴，顯為法所不許，皆應予以駁回。
據上論結，應依刑事訴訟法第三百九十七條、第四百零一條、第三百九十五條前段，
判決如主文。
中      華      民      國    九十二    年      二      月    二十七    日
                              最高法院刑事第十二庭
                                  審判長法官  張  淳  淙
                                        法官  謝  俊  雄
                                        法官  蘇  振  堂
                                        法官  張  春  福
                                        法官  呂  丹  玉
      右正本證明與原本無異
                                              書  記  官
中      華      民      國    九十二    年      三      月      六      日


司法院資訊處製作；財團法人民間司法改革基金會備份。
